臺灣臺北地方法院刑事判決　　　　　　　92年度訴字第2176號
公　訴　人　臺灣臺北地方法院檢察署檢察官
被　　　告　乙○○
　　　　　　　　　　　號
上列被告因誣告案件，經檢察官提起公訴（92年度偵續字第519
號），本院判決如下：
    主  文
乙○○無罪。
    理由
一、公訴意旨略以：被告乙○○明知自民國（下同）80年起，即
    委託告訴人丙○○以個人名義處理其經營之祐尚貿易有限公
    司（下稱祐尚公司）、瑩燦貿易有限公司（下稱瑩燦公司）
    之會計、稅務申報業務，並支付告訴人丙○○每2個月新臺
    幣（下同）25,000元之記帳費用做為代價，嗣自87年初起，
    被告成立祐讚貿易有限公司（下稱祐讚公司）後，仍將會計
    、報稅等記帳業務交予告訴人負責，記帳費用並調升至每2
    個月29, 000元。未料，被告與告訴人發生爭執後，竟意圖
    使告訴人受刑事處分，於88年5月間，虛構告訴人為前開3家
    公司記帳，每2個月僅得收取記帳費用25,000元，卻於87年3
    月、5月及7月期間，連續3次詐領記帳費，合計詐得12,000
    元之文具費用（每次溢領4,000元）等不實事項，向臺北市
    政府警察局松山分局誣告告訴人涉有詐欺等罪嫌，嗣經臺灣
    臺北地方法院檢察署檢察官偵查結果認告訴人罪嫌不足，於
    89 年1月11日，以88年度偵字第14085號為不起訴處分在案
    ，因認被告涉犯刑法第169條第1項之誣告罪嫌。
二、按犯罪事實應依證據認定之，無證據不得認定其犯罪事實；
    又不能證明被告犯罪者，應諭知無罪之判決，刑事訴訟法第
    154條第2項、第301條第1項分別定有明文。且認定不利於被
    告之事實須依積極證據，苟積極證據不足為不利於被告事實
    之認定時，即應為有利於被告之認定（最高法院30年台上字
    第816號判例參照）。稱誣告即虛構事實進而申告他人犯罪
    而言，所謂虛構事實，係指明知無此事實而故意捏造者而言
    ，如若出於誤信、誤解、誤認或懷疑有此事實，或對於其事
    實誇大其詞，或資為其訟爭上之攻擊或防禦方法，或其目的
    在求判明是非曲直者，固均不得謂屬於誣告，即其所申告之
    事實，並非完全出於憑空捏造或尚非全然無因，只以所訴事
    實，不能積極證明為虛偽或因證據不充分，致被誣人不受追
    訴處罰者，仍不得謂成立誣告罪，最高法院83年度台上字第
    1959號裁判意旨參照。又按誣告罪之成立，以犯人明知所訴
    虛偽為構成要件，若誤認有此事實，或以為有此嫌疑，自不
    得遽指為誣告，最高法院20年上字第717號判例參照。再者
    ，告訴人所述事實，不能證明其係實在，對於被訴人為不起
    訴處分確定者，是否構成誣告罪，尚應就其有無虛構誣告之
    故意以為斷，並非當然可以誣告罪相繩，最高法院59年台上
    字第581號判例參照。
三、訊據被告固不否認有提出告訴之事實，惟堅決否認有誣告犯
    行，辯稱：87年1月所增加的4,000元費用係文具費用，並非
    記帳費用，祐讚公司係於86年5月間即成立，若需增加記帳
    費用，應從86年5月起即增加，且應該是增加12,000元，而
    不是只有增加4,000元，87年3、5、7月公司會計換人誤以為
    每月都要加付4,000元，而導致被告疏忽蓋章簽發支票，不
    起訴不代表就是誣告等語。公訴人係以告訴人之指訴及祐讚
    公司86年度營利事業所得稅結算申報書、台北市營業人銷售
    額與稅額申報書、支付告訴人支票之開票資料明細表，資為
    被告犯誣告罪之論據。經查：祐讚公司係於86年5月12日核
    准設立登記，有臺北市政府營利事業登記證附卷可稽，告訴
    人擔任被告公司會計、稅務記帳工作達8.9年，約定報酬2個
    月收1次，採後收方式，此經告訴人供陳在卷，若告訴人與
    被告約定加收新成立之祐讚公司之記帳費用，則應自86年6
    月起即約定加收，不至於至半年後之87年1月起始要求加收
    ；又告訴人於本院準備程序時陳稱87年1月起加收之4,000元
    係為替祐讚公司申報所得稅之費用，然所得稅之申報係於3
    月30日以前，而記帳酬勞既是後收，告訴人於87年1月份起
    即要求加收4,000元記帳費用顯不合理﹔再者，證人即被告
    公司之會計甲○○均證稱其等經手支票請款係依據前手之筆
    記照著開立，後來亦是告訴人通知溢領，始向被告反應告訴
    人有溢領之情形﹔而告訴人於本院準備程序時又稱87年7 月
    中旬因營業額變少，所以曾向公司會計李怡倩收取現金2,00
    0元，然87年7月中旬時，被告公司之會計係甲○○並非李怡
    倩，且若甲○○先行支付告訴人現金，自會向公司請款，然
    甲○○自始均未向公司或被告請款﹔況若被告與告訴人約定
    增加記帳費用，依前情80年起，告訴人幫忙辦理祐尚及瑩燦
    兩家公司之記帳費用係每兩個月2,5000元，據此若約定增加
    記帳費用，依比例，增加一家應要增加12,500元左右之記帳
    費用，不至於僅增加4,000元。
    綜上可知，被告所辯其僅同意87年1月份增加一筆4,000元文
    具費用予告訴人堪認可信，是被告得知告訴人溢領3次、每
    次4,000元之費用，而懷疑告訴人有詐欺等犯行並提起告訴
    ，即非明知所訴事實為虛偽而有故意陷告訴人於罪。準此，
    足認被告以其主觀上所認知者而提起告訴之行為，揆諸前揭
    判例之意旨，僅得謂被告係「誤認」或「有此懷疑」，並無
    誣告之故意，而證人曾玉琴餘91年12月26日偵查中供述（偵
    查卷第12、13頁）：「我85年到87年間，按勞工保險卡應該
    是85年6月18日到87年4月7日任職瑩燦公司，擔任會計。我
    有與告訴人接洽，她是我們公司外帳的記帳人員。告訴人的
    記帳費用是之前一位唐小姐交接給我的，價碼之前就訂好了
    。至於是多少錢太久了記不太清楚，她記帳費用由2家到3家
    我以不太記得。我不太記得是否開支票，如果有的話一定會
    有簽收資料，如果是匯款會有匯款單。太久了我不太記得開
    給丙○○多少錢。應該是前手或是她與老闆有協議，之後我
    才會交付。簽收是以影印簽名，並登記在支票工商登記簿，
    會有簽收的名字和日期。一般我在開票前會寫支出證明單給
    老闆並說明支付的項目，老闆簽章後我才會開票出去，但我
    印象中會以業務量大小來計算記帳費，本件也有這情形，而
    瑩燦的業務量比較大，裕尚的業務量比較少，另外一家則沒
    有印象。」與其嗣於92年9月25日於偵查中之供述（偵續卷
    第17、18頁）：「4000元之差，我當時有寫明細表，有寫記
    帳費用多少，並且有明細表提供李，李同意後我才能開支票
    ，因印章在李處，被告所言沒付明細表直接開票部分不實在
    。4000元登載均是記帳費，並無區分文具費用及其他費用。
    我忘了我共提出幾次劉之請款明細給李，我全部都有寫明細
    單給李，我在公司有1年10個月，第三家成立時我還在，我
    是87年4月離職。87.1.7及87.3.6是我開的。任職中，2家與
    3家公司記帳費用不會一樣，會多幾千元。劉之記帳明細內
    帳有留。」不同。惟該證人於經過9個月後之供述竟較在前
    之供述關於是否惟記帳費部分更為詳細，在時序與人之記憶
    上有違經驗定則之情形，殊足啟人疑竇；換言之，一般而言
    ，隨著時間之經過，人就某事物之記憶當隨著時間演進而益
    趨模糊，證人曾玉琴則與此相反，與情理有間；且其後者之
    供述亦與上訴告訴人之供述及其他證人之供述各情不符，誠
    難以憑信，即無法採為不利於被告之認定。此外，尚無證據
    足資認定被告之行為，自難以誣告罪相繩，既不能證明被告
    犯罪，自應依法為被告無罪判決之諭知。
四、據上論斷，應依刑事訴訟法第301條第1項，判決如主文。
本案經檢察官於知慶到庭執行職務。
中　　華　　民　　國　　94　　年　　10　　月　　18　　日
　　　　　　　　　刑事十二庭審判長法  官  李英豪
                                  法　官　胡宏文
                                  法　官　曾正龍
以上正本證明與原本無異
如不服本判決，應於判決送達後10日內，向本院提出上訴狀。
                                  書記官  方蟾苓
中　　華　　民　　國　　94　　年　　10　　月　　27　　日
